【裁判字號】    89,判,504
【裁判日期】    890224
【裁判案由】    稅捐稽徵法
【裁判全文】
行  政  法  院  判  決                            八十九年度判字第五○四號
    原      告  永鑫實業股份有限公司
    代  表  人  甲○○
    被      告  臺北市稅捐稽徵處
右當事人間因稅捐稽徵法事件，原告不服財政部中華民國八十八年一月八日台財訴字
第八七○二二八六六一號再訴願決定，提起行政訴訟。本院判決如左︰
    主  文
原告之訴駁回。
    事  實
緣原告於民國八十一年八月至八十四年四月應自日商青木建設股份有限公司台北分公
司（下稱青木公司）取得進項憑證，金額計新台幣（下同）三七、七二九、三四四元
，惟未依規定取得進項憑證，而以青木公司開立之「營業人銷貨退回進貨退出或折讓
證明單」申報扣抵銷項稅額。案經被告查獲，審理違章成立，乃依稅捐稽徵法第四十
四條規定，就原告未依規定取得憑證經查明認定之總額處以百分之五罰鍰計一、八八
六、四七六元。原告不服，申請復查，未獲變更，提起訴願，經台北市政府八十五年
九月三十日府訴字第八五○五七八九三號訴願決定：「原處分撤銷，由原處分機關
另為處分。」被告重核仍維持原處分，原告復提起訴願，經台北市政府八十六年五月
二十八日府訴字第八六○一○○九八○一號訴願決定：「原處分撤銷，由原處分機關
另為處分。」，嗣被告依訴願決定意旨重核，仍維持原處分，原告不服，循序提起訴
願、再訴願，遞遭決定駁回，遂提起本件行政訴訟。茲摘兩造訴辯意旨如次：
原告起訴意旨略謂︰一、被告以為原告由青木公司取得進項憑證三七、七二九、三四
四元，取得憑證之應為租金支出之統一發票，然原告與青木公司簽訂之「預拌混凝土
承攬合約書」，由於整廠機械設備均由青木公司提供，減少建廠成本，銷售價格自較
市價為低，致訂有扣除項目之規定，如產量超過二二○、○○○立方公尺（原告起訴
狀誤載為平方公尺）後，即不得扣除，此乃為雙方營業上互惠之行為，並非變相之租
金支出，復因顧及須於買賣行為發生時即應開立統一發票之規定，經雙方協議混凝土
（貨品）暫時按約定單價（牌價）開立統一發票，俟每月經雙方核定完成確定應扣除
之款項數額後予以扣除，再由青木公司以進貨折讓處理，開立「營業人銷貨退回進貨
退出或折讓證明單」作為銷貨收入之減項記帳憑證列帳，毋論租金支出（收入）發票
，抑或折讓證明單均屬合法憑證，縱使觀點不同，亦屬會計科目處理不當，於非蓄意
企圖逃漏稅捐之原則下，應先予以糾正，而非處罰。二、本案被告及各級受理訴願機
關，均未就實際情況、契約內容、憑證是否合法，已否取得憑證等系爭各點，詳為查
證，而以心證臆測而將是項扣除款視同租金支出，應取得統一發票，始為取得合法之
憑證，而按稅捐稽徵法第四十四條規定，處分罰鍰，似有商確之處；原告銷貨與青木
公司，依約定較市價較低，價格於每月核算此部分差價若干，再由青木公司開立營業
人銷貨退回，進貨退出或折讓證明單，況此證明單亦經被告認可，准予申報營業稅時
抵減銷項稅額，顯見該證明單應屬合法憑證無疑，原已合法取得憑證，並非應自他人
取得憑證而未取得。三、原告銷貨與青木公司暫按牌價（未扣除應扣除之價款）開立
發票，依法申報繳納銷項稅款，青木公司亦依雙方約定按月核對完成確定應扣除之款
項，開立「營業人銷貨退回、進貨退出或折讓證明單」，交付予原告，證明單內所列
之營業稅額，該公司亦均按月申報扣減進項稅款，同額增加應納之營業稅，此與將扣
除款項開立統一發票增加銷項稅額，進而應納營業稅額同額增加結果一致，對交易雙
方而言，應納稅額並無任何增減，自無違章事實之存在。四、本案宜由實質方面查證
，究係銷貨折讓，抑或租金支出，所取得憑證，是否合法，契約所約定事項，應否從
其約定等深入察究，至尤廠房已否拆除，青木公司人員之談話筆錄各點，似與本案無
涉應不足採據，綜上所述，請判決撤銷原處分、訴願及再訴願決定等語。
被告答辯意旨略謂︰一、原告違章事實，有青木公司會計葉秀珠於八十四年八月七日
之談話筆錄、營業人銷貨退回進貨退出或折讓證明單影本暨原告公司與青木公司預拌
混凝土承攬合約書等影本附案可稽，其違章事證明確，洵堪認定。據青木公司委託之
台北都會區捷運新店線二二一標工程事務課長持增裕明於八十六年五月二十一日談話
筆錄中表示：「案關廠房設備於本件交易完成後，即依台北市政府捷運工程局南區工
程處八十五年六月二十八日北市南土字第八五○○六七三九號函，於本案交易完成後
，即已於八十五年九月十六日拆除，即其已無產權歸屬的問題。與永鑫公司就折讓方
式所形成之法律關係為承攬關係。惟查工程合約為承攬工程合約，本公司與永鑫公司
互就承攬合約所示之項目各負擔部分成本及費用，而廠房設備費用即為本公司負擔，
爾後再以折讓方式將本公司負擔的部分費用由貨款中扣除。」二、系爭合約書載明青
木公司應負擔之設備費用項目為(1)工廠設備費。(2)工程費。(3)試驗費。申請人應負擔
之項目則為(1)基礎工程費。(2)臨時設備。(3)租地費。又查依青木公司前任負責人川田
武志郎書立之說明書中述明係由青木公司提供承租場地及生產設備供原告進行混凝土
之生產。另原告八十三年一月八日所書立之說明書亦載明：「混凝土加工廠整廠機械
設備由青木建設公司出資興建。」是以，廠房設備等既已由青木公司提供，則設備費
用中應由青木公司負擔部分，何須由貨款中扣除，更毋須開立折讓單。至於由原告負
擔部分，亦無須從貨款中扣除。是上開持增裕明所作談話筆錄中稱廠商設備費用由青
木公司負擔，爾後再以折讓方式將青木公司負擔的部分費用由貨款中扣除乙節，對照
前開葉秀珠所作談話筆錄所載：「本公司向永鑫公司購買混凝土，但因本公司提供部
分設備供永鑫公司製造混凝土，永鑫公司賣給本公司之混凝土每單位必須較市價便宜
一八八元。」及原告之說明書等，可知係因青木公司提供廠房設備，乃約定按原告混
凝土生產數量，從給付原告之貨款中扣除，此舉無異於由原告按產量負擔設備費，則
就卷附合約書及有關說明書等，仍應核認為原告使用青木公司所提供設備所支付之對
等報酬（視同租金），自非如原告就青木公司所『先行墊支』籌設廠房設備費用之清
償。是以，本案交易實質上應包括二部分，即原告與青木公司間之混凝土交易及青木
公司提供機械設備等之租金交易，故原告自應分別就混凝土及租金交易行為依實際情
形及有關規定開立，取得憑證。詎原告就租金部分未自青木公司取得憑證，而以該公
司開立之進貨退出或折讓證明單代之，於法不合。三、綜上所述，原告之訴應認為無
理由，請判決駁回原告之訴，俾維稅政等語。
    理  由
按「營利事業依法規定應給與他人憑證而未給與，應自他人取得憑證而未取得，或應
保存憑證而未保存者，應就其未給與憑證、未取得憑證或未保存憑證，經查明認定之
總額，處百分之五罰鍰。」為稅捐稽徵法第四十四條所明定。查本件係案外人青木公
司於八十一年八月至八十四年四月間，提供場地及混凝土加工廠之整廠機械設備予原
告生產混凝土，以供該公司捷運系統新店線工程使用。雙方約定有關青木公司提供機
械設備等之租金，每月按其生產數量於原告請款中扣除，案經被告查核，審理核定原
告未依規定向青木公司取得進項憑證，金額計三七、七二九、三四四元，而以青木公
司開立之「營業人銷售退回進貨退出或折讓證明單」申報扣抵銷項稅額，乃依稅捐稽
徵法第四十四條規定，就其未依規定取得憑證，經查明認定之總額處以百分之五罰鍰
計一、八八六、四七六元。原告不服，循序訴經台北市政府二度決定撤銷原處分。嗣
被告依訴願意旨重核結果，以原告前開違章事實，有青木公司會計葉秀珠於八十四年
八月七日在原查稽核科所作之談話筆錄、營業人銷貨退回進貨退出或折讓證明單影本
暨原告與青木公司預拌混凝土承攬合約書等影本附案可稽，其違章事證明確，洵堪認
定。至訴願決定撤銷意旨所指各節，經函請青木公司說明，據青木公司委託之台北都
會區捷運新店線二二一標工程事務課長持增裕明於八十六年五月二十一日在被告所屬
稽核科所作談話筆錄中表示「案關廠房設備於本件交易完成後，即依台北市政府捷運
工程局南區工程處八十五年六月二十八日北市南土字第八五○○六七三九號函，於本
交易完成後，即已於八十五年九月十六日拆除，即其已無產權歸屬的問題，與永鑫公
司（即原告）就折讓方式所形成之法律關係為承攬關係。惟本工程合約為承攬工程合
約，本公司與永鑫公司互就承攬合約所示之項目各負擔部分成本及費用，而廠房設備
費用即為本公司負擔，爾後再以折讓方式將本公司負擔的部分費用由貨款中扣除。」
且系爭合約書所附附件（２）所載，青木公司應負擔之設備費用項目為(1)工廠設備費
。(2)工程費。(3)試驗費。原告應負擔之項目則為(1)基礎工程費。(2)臨時設備。(3)租地
費。又查依青木公司前任負責人川田武志郎書立之說明書中述明係由青木公司提供承
租場地及生產設備供原告進行混凝土之生產。另原告八十三年一月八日所書立廠房設
備等既已由青木公司提供，則設備費用中應由青木公司負擔部分，何須由貨款中扣除
，更毋須開立折讓單。至於由原告負擔部分，亦無須從貨款中扣除。是上開持增裕明
所作談話筆錄中稱廠房設備費用由青木公司負擔，爾後再以折讓方式將青木公司負擔
的部分費用由貨款中扣除乙節，對照前開葉秀珠所作談話筆錄所載：「本公司向永鑫
公司購買混凝土，但因本公司提供部分設備供永鑫公司製造混凝土，永鑫公司賣給本
公司之混凝土每單位必須較市價便宜一八八元。」及原告之說明書等，可知係因青木
公司提供廠房設備，乃約定按原告混凝土生產數量，從給付原告之貨款中扣除，此舉
無異於由原告按產量負擔設備費，則就卷附合約書及有關說明書等，乃應核認為原告
使用青木公司所提供設備所支付之對等報酬（視同租金），自非如訴願決定所指係原
告就青木公司所『先行墊支』籌設廠房設備費用之清償，爰未為變更原處分。核與首
揭法律規定並無不合，原告再循序提起訴願、再訴願，遞遭決定駁回，一再訴願決定
亦無違誤。原告雖起訴主張被告以為原告由青木公司取得進項憑證三七、七二九、三
四四元，取得憑證之應為租金支出之統一發票，然原告與青木公司簽訂之『預拌混凝
土承攬合約書』，由於整廠機械設備均由青木公司提供，減少建廠成本，銷售價格自
較市價為低，致訂有扣除項目之規定，如產量超過二二○、○○○立方公尺後，即不
得扣除，此乃為雙方營業上互惠之行為，並非變相之租金支出。稅捐稽徵法第四十四
條規定含義為營利事業，應自他人取得而未取得憑證者處以罰鍰，亦即對自始即未取
得憑證者而言，始可適用，而原告銷貨與青木公司，依約定較市價較低，價格於每月
核算此部分差價若干，再由青木公司開立營業人銷貨退回，進貨退出或折讓證明單，
況此證明單亦經被告機關認可，准予申報營業稅時抵減銷項稅額，顯見該證明單應屬
合法憑證無疑，原已合法取得憑證，並非應自他人取得憑證而未取得，兩者之間基於
觀點不一，發生差異，故而導致遭受不當之處分，自難甘服。原告銷貨與青木公司暫
按牌價（未扣除應扣除之價款）開立發票，依法申報繳納銷項稅款，青木公司亦依雙
方約定按月核對完成確定應扣除之款項，開立『營業人銷貨退回、進貨退出或折讓證
明單』，交付予原告，證明單內所列之營業稅額，該公司亦均按月申報扣減進項稅款
，同額增加應納之營業稅，此與將扣除款項開立統一發票增加銷項稅額，進而應納營
業稅額同額增加結果一致，對交易雙方而言，應納稅額並無任何增減，何有漏稅之嫌
，自無違章事實之存在云云。然查原告前開違章事實，有青木公司會計葉秀珠於八十
四年八月七日在被告所屬稽核科所作之談話筆錄、營業人銷貨退回進貨退出或折讓證
明單影本暨原告公司與青木公司預拌混凝土承攬合約書等影本附案可稽，其違章事證
明確，洵堪認定。參諸青木公司委託之台北都會區捷運新店線二二一標工程事務課長
持增裕明於八十六年五月二十一日在被告所屬稽核科所作談話筆錄中表示：「案關廠
房設備於本件交易完成後，即依台北市政府捷運工程局南區工程處八十五年六月二十
八日北市南土字第八五○○六七三九號函，於本案交易完成後，即已於八十五年九月
十六日拆除，即其已無產權歸屬的問題。與永鑫公司就折讓方式形成之法律關係為承
攬關係。惟本工程合約為承攬工程合約，本公司與永鑫公司互就承攬合約所示之項目
各負擔部分成本及費用，而廠房設備費用即為本公司負擔，爾後再以折讓方式將本公
司負擔的部分費用由貨款中扣除。」前開葉秀珠所作談話筆錄所載：「本公司向永鑫
公司購買混凝土，但因本公司提供部分設備供永鑫公司製造混凝土，永鑫公司賣給本
公司之混凝土每單位必須較市價便宜一八八元。」及原告八十三年一月八日所書立之
說明書亦載明：「混凝土加工廠整廠機械設備由青木建設公司出資興建。」等情觀之
。本件係因青木公司提供廠房設備，乃約定按原告混凝土生產數量，從給付原告之貨
款中扣除，此舉無異於由原告按產量負擔設備費，則就卷附合約書及有關說明書等，
仍應核認為原告使用青木公司所提供設備所支付之對等報酬應視同租金，自非如原告
就青木公司所『先行墊支』籌設廠房設備費用之清償，有如前述。從而，本件交易實
質上應包括二部分，即原告與青木公司間之混凝土交易及青木公司提供機械設備等之
租金交易，故原告自應分別就混凝土及租金交易行為依實際情形及有關規定開立，取
得憑證。詎原告就租金部分未自青木公司取得憑證，而以該公司開立之進貨退出或折
讓證明單代之，自與前揭法條規定不符。綜上所述，原處分就實質上之行為核定違章
，予以補徵營業稅，並按原告未依法取得憑證總額處百分之五罰鍰計一、八八六、四
六七元罰鍰，於法並無不合。一再訴願決定遞予維持，均無違誤，原告起訴意旨，核
無理由，應予駁回。
據上論結，本件原告之訴為無理由，爰依行政訴訟法第二十六條後段，判決如主文。
中    華    民    國     八十九      年      二      月     二十四      日
                    行 政 法 院 第 二 庭
                                審 判 長 評  事      陳  石  獅
                                         評  事      彭  鳳  至
                                         評  事      黃  合  文
                                         評  事      林  茂  權
                                         評  事      王  立  杰
右  正  本  證  明  與  原  本  無  異
                                         法院書記官  蘇  金  全
中    華    民    國     八十九      年      二      月     二十五      日


司法院資訊處製作；財團法人民間司法改革基金會備份。
